【裁判字號】    99,上易,1125
【裁判日期】    991229
【裁判案由】    詐欺
【裁判全文】
臺灣高等法院高雄分院刑事判決        99年度上易字第1125號
上  訴  人  臺灣高雄地方法院檢察署檢察官
被      告  林銘吉
上列上訴人因被告詐欺案件，不服臺灣高雄地方法院99年度易緝
字第89號中華民國99年9 月21日第一審判決（起訴案號：臺灣高
雄地方法院檢察署97年度調偵字第647 號《原判決誤載97年度偵
緝字第208號》），提起上訴，本院判決如下：
    主  文
上訴駁回。
    理  由
一、公訴意旨略以：被告林銘吉明意圖為自己不法之所有，明知
    自身已無資力支付大額貨款，竟於民國94年5 月31日起至95
    年12月某日止，陸續向「長頸鹿進口童裝公司」（下稱長頸
    鹿公司）負責人林惠芬訂購童裝等貨物，並交付附表所示未
    載發票日、面額分別為新臺幣（下同）15萬元、16萬5,000
    元及20萬元（合計51萬5,000 元）之本票3 張佯以支付貨款
    ，林惠芬不疑有詐而陷於錯誤，先後交付童裝等物，因認被
    告涉犯刑法第339 條第1 項之詐欺取財罪嫌云云。
二、按犯罪事實應依證據認定之，無證據不得認定犯罪事實；不
    能證明被告犯罪者，應諭知無罪之判決，刑事訴訟法第154
    條第2 項、第301 條第1 項前段分別定有明文。復事實之認
    定，應憑證據，如未能發現相當證據，或證據不足以證明，
    自不能以推測或擬制之方法，為裁判基礎；又認定不利於被
    告之事實，須依積極證據，苟積極證據不足為不利於被告事
    實之認定時，即應為有利被告之認定，更不必有何有利之證
    據；再認定犯罪事實，所憑之證據，雖不以直接證據為限，
    間接證據亦包括在內，然無論直接或間接證據，其為訴訟上
    之證明，須於通常一般之人均不致於有所懷疑，而得確信其
    為真實之程度者，始得據之為有罪之認定，倘其證明尚未達
    到此一程度，而有合理性懷疑之存在時，即無從為有罪之認
    定（最高法院30年上字第816 號、40年臺上字第86號、76年
    臺上字第4986號判例意旨參照）。再按刑法第339 條詐欺罪
    之成立，以意圖為自己或第三人不法所有，以詐術使人將本
    人或第三人之物交付，或得財產上不法之利益或使第三人得
    之；所謂以詐術，必須被詐欺人因詐術而陷於錯誤，若其所
    用之方法，不能認為詐術，亦不致使人陷於錯誤，即不構成
    該罪（最高法院46年臺上字第260 號判例參照）。
三、證據能力部分：
    按被告以外之人於審判外之陳述，雖不符刑事訴訟法第159
    條之1 至之4 之規定，然經當事人於審判程序同意作為證據
    ，法院審酌該言詞陳述或書面陳述作成時之情況，認為適當
    者，亦得為證據，同法第159 條之5 第1 項定有明文。本判
    決下列所引用之證據，屬被告以外之人在審判外陳述之傳聞
    證據部分，除依刑事訴訟法第159 條之1 至第159 條之4 規
    定得為證據者外，其餘業經被告及檢察官於審理中同意作為
    證據（本院卷第22-23 頁），本院審酌該等傳聞證據作成時
    之狀況，並無違法或不當等不宜作為證據之情形，依前開說
    明，亦得作為證據。
四、檢察官認被告涉犯前開詐欺取財罪嫌，係以告訴人林惠芬之
    證訴、附表編號1 至3 所示本票及長頸鹿進口童裝出貨單為
    據。訊據被告坦承簽發附表所示本票予林惠芬，並向林惠芬
    訂購出貨單所載貨物之事實，惟堅詞否認有何詐欺取財犯行
    ，辯稱：其自92年起即向林惠芬訂貨，有陸陸續續給付貨款
    ，於94年中旬有向林惠芬表示無法一次給付貨款，要慢慢償
    還債務，林惠芬要求其簽附表所示本票，並陸續批貨給其販
    售，然因景氣因素導致收入不佳，未能如期給付貨款，其並
    無詐欺犯意等語。經查：
(一)、本件檢察官係起訴「被告明知已無資力支付貨款，竟於94年
    5 月31日起至95年12月某日止，陸續向林惠芬訂購童裝等貨
    物，並交付附表所示合計面額51萬5,000 元本票3 張佯以支
    付貨款，使林惠芬陷於錯誤，先後交付童裝等物予被告」，
    認被告涉犯詐欺取財罪嫌云云，此有起訴書在卷可稽。然查
    ，被告於93年底至94年初陸續向林惠芬訂購童裝等物，乃交
    付客票予林惠芬供支付貨款，茲因被告交付之客票發生退票
    ，被告為擔保上開期間所積欠之貨款，乃應林惠芬要求，於
    94年5 月31日另簽發附表所示3 張本票交付林惠芬，林惠芬
    並同意出貨予其販售之事實，業據證人即告訴人林惠芬於原
    審證述詳（原審卷二第25-27 頁、原審卷三第61頁正反面）
    ，並經被告供承在卷（本院卷第20頁），復有本票及出貨單
    影本在卷可憑（偵一卷第3-7 頁），換言之，被告簽發之3
    張本票，係用以擔保並清償其於93年底至94年初向林惠芬訂
    貨所積欠之價金（即支付貨款用之客票退票之債務），並非
    檢察官所指持以詐騙94年5 月31日起至95年12月某日止向林
    惠芬訂購童裝使用之事實，應可認定。據此，檢察官起訴被
    告明知其無償債能力，於94年5 月31日起至95年12月止陸續
    向林惠芬訂購童裝，並交付附表所示3 張本票佯以支付貨款
    ，使林惠芬陷於錯誤並先後交付童裝等物予被告等節，即與
    被告簽發上開3 張本票之原因事實明顯不符，已難認被告有
    檢察官起訴之詐欺事實。
(二)、再者，被告自92年間起即以友人支票（客票）向林惠芬訂貨
    ，於92年間訂貨交付之客票均有兌現，於93年間雙方仍有高
    達15次以上之交易等情，業據證人林惠芬於原審證稱：被告
    於92年間是開他朋友的票，都有兌現，總金額有二、三十萬
    元；93年間雙方應該有交易達15次以上，累計總金額有51萬
    多元等語在卷（原審卷二第26頁背面），足見被告與林惠芬
    自92年起即有長期買賣交易關係，且因被告於92年間訂貨所
    交付之客票均有如期兌現，並無積欠貨款之情形，林惠芬始
    同意繼續出貨予被告，再由雙方於93年間交易之次數未少於
    15次等情以觀，可知林惠芬於93年間出貨予被告之際，雙方
    已有多次交易往來經驗，林惠芬已有充分時間瞭解被告有無
    交易付款之真意及足夠之償債能力，並詳細評估其與被告交
    易可能承受之呆帳風險，藉以判斷是否繼續出貨予被告販售
    。參以，被告於簽發附表所示本票予林惠芬之時，並未刻意
    隱瞞其經濟狀況不佳之事實，已據被告供明在卷，且林惠芬
    於94年5 月31日被告簽發附表所示本票之際，已知悉被告當
    時經濟狀況不佳且其持有被告交付之客票均已遭退票未兌現
    ，仍願繼續出貨予被告販售等情，業經證人林惠芬於原審證
    述：93年欠款部分，被告於94年5 月31日之前就有開朋友的
    票據給其，但被告朋友的票跳票，…其看被告是年輕人，想
    說給他自新的機會，…後來被告就以開本票方式當作借據，
    分期付款給其等語（原審卷二第25-27 頁），復證稱：被告
    還問其可否繼續批貨，如果被告繼續批貨可以賺錢就可以還
    債，…其當時也希望給被告一個退路，因為如果被告銷貨有
    賺錢，還可以償還其前債，…所以其又同意被告進了一些貨
    ，這部分是以出貨單的方式記載，不是在附表所示本票債務
    範圍內等語（原審卷三第61頁、原審卷二第25頁背面），足
    見被告於簽發附表所示本票予林惠芬之時，林惠芬確已知悉
    被告經濟狀況欠佳，惟仍願意繼續出貨予被告販售，顯係依
    憑其經營長頸鹿公司之商業經驗及與被告長期買賣交易經歷
    ，評估後所為之交易決定，難認有何陷於錯誤之情，被告既
    未刻意隱瞞其財務狀況不佳之事實，不得以其簽發附表所示
    本票擔保先前積欠之債務並另向被告訂貨之事實，即認被告
    有施用詐術取得貨物之不法情事；佐以證人林惠芬於原審亦
    證稱：被告簽發本票沒有說可以保證兌現等語（原審卷二第
    27 頁 ），益證被告主觀上並無藉由簽發本票以取信林惠芬
    之不法意圖，且林惠芬於出貨之際，亦未因被告簽發附表所
    示本票陷於錯誤而交付貨物，自難以被告事後未能兌付附表
    所示本票及支付後續訂購童裝貨款之結果，即以擬制推測之
    方法，反推認被告於簽發本票或訂購貨物之際，主觀上即存
    有詐欺之不法意圖。
(三)、末按社會上無論是個人或企業，因遭逢經濟困難，基於嗣後
    另以其他資金償還之期待，而對外舉債、週轉應急，勉力支
    撐營運，以求渡過難關者，事所恆有，於經營過程中更難免
    盈虧互見，是開票或交易時之資力，與是否有詐欺取財之不
    法所有意圖，並無必然之關聯。本件被告於93年底至94年初
    之經濟狀況漸趨不佳，其償債能力固已未如92年間之資力，
    然林惠芬基於雙方交易往來之信賴，願意再給被告機會努力
    銷貨賺錢還債，而被告為突破景氣不佳、收入減少之困境，
    一方面應林惠芬之要求簽發附表所示本票以擔保及清償上開
    積欠之債務，並另向林惠芬批貨繼續銷售，且每次批貨均有
    給付林惠芬訂金等情，亦據證人林惠芬於原審證稱：被告於
    94年間向訂購貨物都有給少許的訂金等語在卷（原審卷三第
    61頁背面），被告奮力一搏冀以渡過經濟困境之意念至為明
    顯，無奈天不從人願，仍不敵大環境不佳之現實，致無法如
    願渡過難關，使其簽發之附表所示本票及出貨單所載貨款亦
    未能兌付，並連帶使庫存之價值七、八萬元貨物亦遭林惠芬
    委請他人取回抵債（參見原審卷三第61頁林惠芬之證述內容
    ），綜上所述各節，可見被告於景氣及其財務結構漸趨不佳
    之際，仍繼續向林惠芬批貨販售，冀能改善財務狀況以償還
    債務，其上開所為與一般詐欺之犯罪型態明顯不符，就此而
    言，亦難認被告有何詐欺犯行。從而，被告辯稱：其因無法
    一次給付全部貨款，應林惠芬要求簽發附表所示本票，然因
    景氣不佳、收入減少，無法如期給付貨款暨票款，並無詐欺
    犯意等語，即非無據。本案既無足夠積極證據得以證明被告
    有何施用詐術，亦無證據足證被告簽發附表所示本票或向林
    惠芬訂購童裝等貨物時，已有詐欺之犯意及不法所有意圖，
    自無從僅憑被告嗣後未能兌付附表所示本票及出貨單所載之
    貨款，即推論其有詐欺取財之犯行。
五、綜上所述，本件檢察官所舉之證據，尚未達到通常一般之人
    均不致有所懷疑，而得確信其為真實之程度，本院尚無從形
    成被告有罪之確信；此外，復查無其他積極證據足認被告有
    檢察官所指之詐欺取財犯行，本件既不能證明被告犯罪，揆
    諸上開說明，自應諭知被告無罪之判決。原審因而以不能證
    明被告犯罪（原判決所引用之公訴意旨及關於被告簽發附表
    所示3 張本票之原因事實所為論述雖有未合，惟以不能證明
    被告犯罪而諭知無罪之結論則無不合），而為被告無罪之諭
    知，核無違誤。檢察官上訴，仍執陳詞，指摘原判決不當，
    為無理由，應予駁回。
據上論結，應依刑事訴訟法368條，判決如主文。
本案經檢察官張益昌到庭執行職務。
中    華    民    國    99    年    12    月    29    日
                  刑事第三庭  審判長法  官   莊崑山
                                    法  官   莊松泉
                                    法  官   唐照明
以上正本證明與原本無異。
不得上訴。
中    華    民    國    99    年    12    月    29    日
                                    書記官   黃琳群
┌───────────────────────────┐
│附表                                                  │
├───┬─────┬─────┬───────────┤
│編號  │ 發票人   │  金  額  │     票    號         │
├───┼─────┼─────┼───────────┤
│  1   │ 林銘吉   │15萬元    │     CH635254         │
├───┼─────┼─────┼───────────┤
│  2   │ 林銘吉   │16萬5000元│     CH635253         │
├───┼─────┼─────┼───────────┤
│  3   │ 林銘吉   │20萬元    │     CH635252         │
└───┴─────┴─────┴───────────┘

司法院資訊處製作；財團法人民間司法改革基金會備份。
